【裁判字號】    98,上訴,3205
【裁判日期】    981021
【裁判案由】    偽造文書等
【裁判全文】
臺灣高等法院刑事判決                98年度上訴字第3205號
上  訴  人
即  被  告  甲○○
                    之2
                    樓之6
上列上訴人因偽造文書等案件，不服臺灣臺北地方法院98年度訴
字第553號，中華民國98年7月10日第一審判決（起訴案號：臺灣
臺北地方法院檢察署97年度偵緝字第244號），提起上訴，本院
判決如下：
    主  文
原判決撤銷。
甲○○犯詐欺取財罪，處有期徒刑參月，如易科罰金，以新臺幣
壹仟元折算壹日；又行使偽造私文書，足以生損害於他人，處有
期徒刑貳月，如易科罰金，以新臺幣壹仟元折算壹日。偽造「張
健明」之印章壹枚、如附表所示「張健明」印文玖枚及署名貳枚
均沒收。應執行有期徒刑肆月，如易科罰金，以新臺幣壹仟元折
算壹日。偽造「張健明」之印章壹枚、如附表所示「張健明」印
文玖枚及署名貳枚均沒收。
    事  實
一、甲○○前於民國93年間因偽造有價證券等案件，經臺灣台中
    地方法院以93年度訴字第2840號判決判處應執行有期徒刑4
    年2月確定，並因竊盜案件，經台灣台北地方法院於93年2月
    19日以93年度簡字第215號判決判處有期徒刑4月確定，又因
    詐欺案件，於93年5月25日經本院以93年度上易字第545號判
    決判處有期徒刑5月確定，上開案件經減刑並定應執行有期
    徒刑4年確定，於95年2月26日入監服刑，並於96年12月27日
    縮短刑期假釋出監（於98年4月22日始縮刑期滿，本案尚未
    構成累犯）。詎其未見悔改，於假釋期間內，因知悉丙○○
    與乙○○欲成立公司，而經丙○○介紹認識乙○○後，於97
    年2月間向丙○○、乙○○佯稱其具有會計師資格，可代為
    辦理公司登記事宜，並出示印有「甲○○會計師，財務規劃
    師」頭銜之名片，使丙○○、乙○○不疑有他，並由丙○○
    帶同甲○○前往臺北火車站尋找遊民戊○○，取得戊○○同
    意後擔任新設公司之負責人，乙○○、丙○○、戊○○並進
    而委由甲○○辦理公司登記相關事宜，甲○○隨即介紹李善
    餘會計師並轉介由林美銀記帳士事務所辦理公司登記事宜，
    因林美銀記帳士事務所承辦人員表示，辦理公司登記需提供
    辦公室地址以供主管機關將來訪查，詎甲○○竟基於意圖為
    自己不法之所有及行使偽造私文書之犯意，於97年4月上旬
    某日向乙○○、丙○○訛稱，其與臺北市中山區○○○路49
    8號1樓店面之屋主己○○熟識，已談妥承租該處所作為新設
    之詮陽工程公司（下稱詮陽公司）營運之用等語，致乙○○
    因而誤信其確有洽妥房屋租賃事宜而陷於錯誤，乃交付甲○○新臺幣（下同）4萬元，用以支付承租上開處所之租金及
    押租保證金，甲○○旋於同年4月10日前某日，先委由不知
    情之某刻印店人員偽刻「張健明」之印章1枚後，於不詳時
    、地，冒用上址屋主張健明名義偽造房屋租賃契約書（其在
    該房屋租賃契約書上偽造之署名、印文均詳如附表所示，下
    稱房屋租賃契約書）後，於同年4月10日交付予不知情之丙○○，於乙方連帶保證人（丙方）欄位簽上丙○○之簽名及
    用印後，再交付與乙○○而行使之，足以生損害於張健明、
    乙○○與丙○○。嗣因乙○○發現甲○○自始即未承租上開
    處所，而係以偽造之房屋租賃契約書取信於人，方知受騙(
    甲○○被訴代辦引進外勞詐欺取財部分，業經原審判決無罪
    確定)。
二、案經乙○○訴由臺灣臺北地方法院檢察署檢察官偵查起訴。
    理  由
壹、程序方面：
一、按被告以外之人於審判外之言詞或書面陳述，除法律有規定
    者外，不得作為證據，刑事訴訟法第159條固定有明文。惟
    被告以外之人於審判外之陳述，雖不符同法第159條之1至之
    4規定，而經當事人於審判程序同意作為證據，法院審酌該
    言詞陳述或書面陳述作成時之情況，認為適當者，亦得為證
    據；而當事人、代理人或辯護人於法院調查證據時，知有上
    開不得為證據之情形，而未於言詞辯論終結前聲明異議者，
    視有前項之同意，刑事訴訟法第159條之5亦定有明文。
二、查證人張健明、林怡里、戊○○於偵訊之證述，及證人戊○○於警詢之指述，被告於原審審判期日就證據能力部分均表
    示無意見，經核無顯不可信之情況，依同法第159條之1第2
    項得為證據。
貳、實體方面：
一、上訴人即被告甲○○固坦承其曾向丙○○、乙○○佯稱其具
    有會計師資格，明知未取得所有權人張健明同意，且僅以口
    頭表示欲承租位於臺北市中山區○○○路498號1樓房屋，及
    己○○雖有交付上址房屋稅單資料以供查詢是否可辦理公司
    登記，然並無收取租金之意，亦未表示同意出租，而其以張
    健明名義簽立署名，並製作不實房屋租賃契約等事實，惟矢
    口否認涉有偽造張健明印章、蓋用印文，並向乙○○、丙○○收取上址房屋租金及押租保證金共計4萬元之事實。於原
    審辯稱：伊與丙○○係在監獄內認識，伊出獄後，是丙○○
    表示要設立公司，並找遊民戊○○擔任負責人，要伊找一個
    地址作公司登記，所以伊就找己○○，看有沒有地方可以辦
    理公司登記，後來己○○拿房屋稅單給伊要伊查查看，房屋
    租賃契約是在申請公司登記的時候，伊買一份空白的租賃契
    約去找己○○，問己○○這個地址如果租約要打的話，一個
    月要收多少錢，己○○表示不用錢，伊說這個是事務所一定
    要的，己○○就說寫2萬元好了，所以房屋租賃契約上面的
    地址、條件都是伊寫的，當時丙○○在車上等伊，寫租賃契
    約的時候，丙○○沒有看到，後來伊拿到車上給丙○○看的
    時候，伊說「己○○的條件是這個樣子，你拿去給戊○○看
    看」，但伊有告訴他們己○○表示不用錢，但是找到新址後
    要快點將公司遷走，張健明的名字是伊簽的沒錯，但張健明
    印章不是伊蓋的，伊絕對沒有收取4萬元云云。於上訴狀辯
    以：租賃契約是經屋主同意，在空白的契約上填寫的草稿而
    已，竟被林佑緯取走並盜刻張健明印章，再拿去申請公司執
    照及營利事業登記，後又以此份契約書夥同告訴人及人頭負
    責人一起串供意圖陷害被告云云。
二、經查：
  (一)被告曾向丙○○、乙○○表示可尋得設立公司地址，且其尚
    積欠向己○○所承租興安街租屋處之租金，未取得張健明、
    己○○之同意，依據己○○所提供之房屋稅單資料，而偽造
    房屋租賃契約書上之條件及張健明署名後，交付予不知情之
    丙○○完成乙方連帶保證人（丙方）、戊○○之簽名，再轉
    交與乙○○而行使之情，除據被告供承於卷外（見原審卷第
    161至162頁），並據證人己○○於原審證稱：「被告是向我
    租臺北市○○街174巷3弄5號1樓的房子，因為被告說要開公
    司，我跟他說我在復興北路498號1樓有一個店面，那是商業
    區，公司可以設在那邊，我請教會計事務所關於被告要向我
    借復興北路498號1樓登記公司是否有問題，會計事務所的人
    員建議我提供稅單給被告查詢看是否可以申請公司設立登記
    ，所以我就將房屋稅單正本1張給被告。」、「（問：被告
    要將前開詮陽工程有限公司登記在復興北路498號1樓，有無
    跟你講需要簽訂房屋租賃契約才可以辦理公司登記？）沒有
    講，所以沒有明文的簽約，沒有說要出租給被告，當時被告
    只是說要去查是否可以辦理公司登記，所以我才給被告1張
    稅單。當時被告房租沒有付，我以為他要走了」、「（問：
    被告在跟你表示要以復興北路地址設立公司時，是否有拿空
    白的房屋租賃契約書給你看？）完全沒有」、「（問：這份
    房屋租賃契約書，是被告在你家裡，在你面前填寫張健明的
    名字嗎？）應該是沒有，如果是被告拿給我的話，我會代簽
    名，但都沒有我的筆跡」、「（問：【提示98年度他字第59
    58號卷第8-9頁房屋租賃契約書】上面的張健明的簽名跟印
    章是你兒子的嗎？）這個張健明的簽名已經經過我兒子在偵
    查中確認不是他簽的，我和被告簽房屋租賃契約書是用我的
    名字，不曾用過張健明的印章，這份租賃契約書上張健明的
    簽名及印文都是假的」、「（問：當時被告來跟你說要租房
    子時，你有無跟他說已經租給他人？）我有跟被告說，他說
    只是先登記，等房客搬走再跟我談租約」等語綦詳（見原審
    卷84頁背面至85頁、偵緝卷第53頁），核與證人張健明於偵
    查中證稱：不認識被告，沒有見過上開房屋租賃契約，房子
    是我父親買給我，登記我名字等語相符（見偵緝卷第52頁）
    。此外，並有房屋租賃契約書附卷可稽（見他字卷第8至9頁
    、原審卷第166頁），是證人己○○未與被告達成以2萬元出
    租臺北市中山區○○○路498號1樓房屋之合意，應堪認定，
    則被告確有偽造臺北市中山區○○○路498號1樓房屋租賃契
    約書上之出租條件及張健明署名之事實。
  (二)被告雖辯稱未偽造「張健明」之印章，並於房屋租賃契約書
    上偽造如附表所示「張健明」之印文云云。然查，依證人乙○○所提出之房屋租賃契約書原本所示，該房屋租賃契約書
    上「張健明」之印文水墨痕跡，依肉眼辨識即可得知顯與證
    人丙○○所陳稱，其本人在車上確於該房屋租賃契約書上乙
    方連帶保證人（丙方）部分完成之簽名、用印後所呈現之「
    丙○○」印文之印泥痕跡並非相符（見原審卷第166頁證件
    存置袋），顯見「張健明」之印文與「丙○○」之印文應非
    同時製作；參以被告所供稱，係於完成該房屋租賃契約書上
    條件填寫及張健明之署名後，隨即於證人丙○○車上將該房
    屋租賃契約書交給證人丙○○等語，且該房屋租賃契約係由
    被告取得證人己○○所交付之房屋稅單後始行製作等情觀之
    ，果若被告僅有偽簽「張健明」署名後即交付證人丙○○，
    則該房屋租賃契約書應不致僅因欠缺「張健明」印文，而影
    響該契約效力之可能，是證人丙○○、乙○○自無動機於被
    告完成「張健明」署名後，另有偽造「張健明」印章，並偽
    造「張健明」印文於該房屋租賃契約書上之必要；況該租賃
    契約書既為被告所製作後，欲取信證人丙○○、乙○○確有
    取得該處房屋屋主同意而承租該屋之用，則若由他人另行刻
    用「張健明」印章，並蓋用印文於上紙房屋租賃契約書上，
    豈不足使證人丙○○、乙○○生懷疑之情，並與常情有違，
    參以證人丙○○所證述，房屋租賃契約書上「張健明」之印
    章非其所刻用等語（見原審卷第107頁背面），而市面市刻
    印行甚多，是「張健明」之印章、印文應為被告利用不知情
    第三人所刻後加以偽造印文，自可認定。
  (三)又被告雖辯稱未取得租金及押租保證金共計4萬元云云，惟
    查，證人乙○○於原審證稱：「（問：被告跟你認識時，有
    無自稱是會計師？）有。」、「（問：被告是否有給你看過
    這張名片表示被告是會計師？）有，這張名片是我提供的，
    被告說他是會計師。」、「（問：你是否有委託被告幫你辦
    理詮陽工程有限公司的公司登記？）有。」、「（問：你有
    無給被告租金讓被告去租辦公室？）有，四萬元。」(問：
    將四萬元交給被告，是在被告要租房子之前還是之後？)租
    房子之前就給他了等語明確（見原審卷第114頁至116頁），
    核與證人丙○○所證述：「被告跟我說他是會計師，在監獄
    裡面的時候，被告就跟我說他是會計師，有外國執照。」、
    「是被告從監獄出來沒多久，我就介紹乙○○給被告認識。
    」、「我有看到契約上面你已經簽好了，後稱：我有看到契
    約上面出租人已經簽好了，被告找我當連帶保證人我才簽名
    的。」、「（問：被告請你在這份契約請你當保證人的時候
    ，是在何時？何地？將此租賃契約書交給你？）時間我忘記
    了，地點是在我的車上，我是開在路上，因為被告常常打電
    話要我去載他，所以我不確定地點是在何處。」、「（問：
    被告有無跟你說房子已經租好了？）有，被告還有帶我去復
    興北路的地址看過房子，當時那個地方有擺設檳榔攤，被告
    告訴我說，檳榔攤的租約到期會搬走。」、「我知道乙○○
    有付給被告租金」、「我有當場看到乙○○付錢給被告，但
    付多少錢，因為時間太久，我已經忘記了。」、「問：乙○○付租金給被告，是在被告要求你簽房屋租賃契約之前或之
    後？」好像是之前就給他了，但我沒有辦法確定」、「（問
    ：被告甲○○究竟告訴你復興北路的房租壹個月多少錢？）
    我忘記了被告跟我說多少錢，但契約書上面寫兩萬就應該是
    兩萬。」、「（問：乙○○究竟是交多少房租給被告甲○○
    ？）應該是2萬元，因為當時說2萬，但押金我不知道是1 個
    月還是2個月我忘記了。」等語綦詳（見原審卷第105頁背面
    至110頁）。足認被告明知未與證人己○○達成復興北路498
    號1樓房屋租賃之合意，卻仍向證人乙○○、丙○○表示己○○有意出租上開房屋，而向乙○○收取4萬元，嗣再偽造
    上開租賃契約書以取信乙○○，其有詐欺取財及偽造文書之
    犯行甚明。又本件房屋租賃契約書，係定型化契約書，被告
    已偽造出租人張健明之簽名、印文，且就承租房屋所在地、
    租賃期限、每月租金數額，承租人僅須簽名或蓋章，即可完
    成契約行為，自非僅係「草稿」而已，被告辯稱係「草稿」
    云云，亦屬無稽。
  (四)至於被告表示確曾告知證人丙○○關於己○○表示不拿錢之
    情形云云，然而細究卷附房屋租賃契約書所示，其中於房租
    收付款明細欄第一欄內，已明確記載「97年4月10日起、5月
    9日止、貳萬0仟0佰0拾0元正、另押金貳萬元共計肆萬元」
    等文字，並蓋有偽造之「張健明」印文，參以該處所用筆跡
    、墨水顏色，均與被告所自承之填載房屋租賃契約書中關於
    「張健明」署名、契約條件所使用之筆跡、墨水顏色相符，
    自為被告所填寫無誤，是若被告與證人丙○○均已知悉己○○不收取任何金錢，甚或被告明知己○○未同意出租上址房
    屋，何以被告會於車上交付房屋租賃契約書與證人丙○○之
    前，即於該處欄位自行為上開文字之記載，並蓋用偽造之「
    張健明」印文；又證人丙○○若早已知悉己○○並無收取租
    金之意，又何需大費周章載同被告前往己○○之處，而待被
    告於車上提出附有條件、載有「張健明」簽名之房屋租賃契
    約書，並於完成戊○○之簽名、印文後，仍同意擔任該契約
    之保證人，而接續於乙方連帶保證人（丙方）欄上完成簽名
    、用印，而負擔該契約保證責任之必要，益見證人丙○○於
    斯時確有誤信房屋租賃契約為真正之情，則證人丙○○、乙○○所述，確有交付被告4萬元之房屋租金及押租保證金，
    自屬無訛，被告上開所辯應屬卸責之詞，不足採信。
  (五)本件被告明知並未取得房屋所有權人張健明之同意及授權，
    卻佯稱已得出租人同意，而收取租金及押租金，再以該房屋
    所有權人「張健明」之名義簽訂房屋租賃契約書，足以生損
    害於張健明、乙○○、丙○○，是被告顯有行使偽造私文書
    及詐欺取財之犯意甚明。另被告於原審請求傳訊丁○○到庭
    證述之結果，確可證明被告當時與證人丙○○往來關係密切
    ，然就本件房屋租賃契約商議過程，交付租金情況，丁○○
    均未參與等情，亦據證人丁○○證述明確(參原審98年6月5
    日審判筆錄) ，自難僅因證人丁○○所證稱被告與證人丙○○間之關係密切，即可推論被告於當時並無犯罪之故意，附
    此敘明。是此部分事證明確，被告犯行堪以認定，應予依法
    論科。
三、核被告甲○○所為，係犯刑法第339條第1項之詐欺取財罪及
    刑法第216條、第210條之行使偽造私文書罪。被告利用不知
    情之丙○○交付房屋租賃契約書與乙○○而行使、及利用某
    不知情之刻印店人員偽刻「張健明」之印章1枚，應論以間
    接正犯。而被告偽造「張健明」之印章、印文及署名之行為
    ，均為偽造私文書之部分行為，又被告前揭偽造私文書之低
    度行為，為行使之高度行為所吸收，均不另論罪。其先後犯
    詐欺取財罪及行使偽造私文書罪，犯意各別、行為互殊，應
    分論併罰。另被告偽造房租付收款明細欄上「張健明」印文
    部分，與被告經起訴之偽造私文書部分，為該偽造私文書之
    部分行為，為起訴效力所及，本院應併予審理。又被告雖僅
    就原判決有罪部分上訴，但原判決不另為無罪諭知部分，與
    上訴部分有實質上一罪之關係，為上訴效力所及，本院應一
    併審究。
四、原審據以論罪科刑，固非無見，惟(一)、被告係先向乙○○
    詐得財物後，始起意偽造租賃契約書以取信乙○○，原審認
    係先偽造租賃契約書後，乙○○始於同日交付四萬元，已有
    未合；(二)、原審判決理由欄認被告並未偽造承租人欄戊○○之簽名及印文，但未認定係證人丙○○所為，乃事實欄卻
    記載被告將房屋租賃契約書交付予不知情之丙○○於立約人
    欄完成戊○○之簽名、用印後，再交付乙○○而行使之，亦
    有不符。被告上訴，仍執陳詞否認犯罪，固無理由，惟原判
    決既有上開可議，仍無可維持，應由本院將原判決撤銷改判
    。爰審酌被告佯裝取得房屋之所有權人簽訂租賃契約以詐取
    押、租金，雖犯後坦承部分犯行，然至今尚未賠償乙○○，
    所為行為有礙社會交易秩序，及所詐取金額為4萬元等一切
    情狀，分別量處如主文第二項所示之刑，並諭知易科罰金之
    折算標準及定其應執行之刑示懲。未扣案之「張健明」印章
    1枚及偽造如附表所示「張健明」印文9枚、署名2枚，不問
    屬於犯人與否，均應依刑法第219條宣告沒收；至偽造之房
    屋租賃契約書，因已交付與證人乙○○，而非屬被告所有之
    物，亦非違禁物，爰不予以宣告沒收，附此敘明。
五、公訴意旨另以：被告冒用戊○○名義，偽造上開房屋租賃契
    約書，因認此部分亦涉有刑法第216條、第210條之行使偽造
    私文書罪嫌。按刑法第210條之偽造文書罪，以無制作權之
    人冒用他人名義而制作該文書為要件之一，苟行為人基於他
    人之授權委託，即不能謂無制作權，自不成立該條之罪（參
    照最高法院47年台上字第226號判例意旨）。經查，戊○○
    經本院多次傳喚均未到庭，固有卷附送達證書可按；然證人
    戊○○確為遊民一情，已有內政部警政署鐵路警察局98年6
    月1日鐵警刑字第0980006324號函、臺北市社會局98年5月25
    日北市社工字第09836832400號函附卷可稽，是此部分自無
    待傳喚證人戊○○到庭證述之必要。又證人戊○○確有同意
    擔任證人丙○○、乙○○所成立之公司負責人，並與證人丙○○、乙○○一同委託被告辦理公司登記相關事宜，並曾與
    被告前往林美銀記帳士事務所辦理公司登記，當時公司設立
    地址都是交由被告處理等情，亦分據證人林怡里、戊○○於
    偵查時、證人丙○○於審理時證述明確（見偵緝卷第34頁、
    第35頁、原審卷第109頁背面、第112至113頁），則關於公
    司登記地址之房屋租賃契約書訂約部分，本屬證人戊○○所
    概括授權證人丙○○、被告所得代為處理事項，是縱認上開
    房屋租賃契約書中證人戊○○之簽名、印文係被告所為，亦
    難據此認定被告有越權之處，自難以偽造文書罪相繩。況且
    由卷附房屋租賃契約書所示（見原審卷第166頁），被告所
    自承偽造之契約條件、「張健明」署名部分，均為黑色墨水
    字跡，而證人戊○○之署名部分，則為藍色墨水字跡，二者
    已非使用相同用筆書寫，是否為被告所為，並非無疑，況證
    人戊○○部分並載有身分證字號，另印文部分，則以證人丙○○與戊○○部分所使用之印泥痕跡、字體較為一致。且被
    告僅係受託代為承租房屋作為辦公處所，衡情僅須偽造出租
    人之簽名、印文，即可達取信乙○○等人之目的，並無須偽
    造戊○○之簽名、印文，是戊○○部分之印文、簽名、資料
    填寫應非被告所為，惟此部分與上開被告經判決行使偽造私
    文書有罪部分，有實質上一行為之關係，爰不另為無罪之諭
    知，併此敘明。
六、被告經合法通知，無正當理由不到庭，爰不待其陳述，逕行
    判決。
據上論斷，應依刑事訴訟法第369條第1項前段、第364條、第371
條，第299條第1項前段，刑法第216條、第210條、第339條第1項
前段、第41條第1項前段、第51條第5款、第219條，刑法施行法
第1條之1，判決如主文。
本案經檢察官邱美育到庭執行職務。
中    華    民    國    98    年    10    月    21    日
                  刑事第十七庭  審判長法  官  趙功恆
                                      法  官  黃雅芬
                                      法  官  陳世宗
以上正本證明與原本無異。
如不服本判決，應於收受送達後10日內向本院提出上訴書狀，其
未敘述上訴之理由者並得於提起上訴後10日內向本院補提理由書
（均須按他造當事人之人數附繕本）「切勿逕送上級法院」。
                                      書記官  魏汝萍
中    華    民    國    98    年    10    月    21    日
附錄：本案論罪科刑法條全文
中華民國刑法第216條
（行使偽造變造或登載不實之文書罪）
行使第210條至第215條之文書者，依偽造、變造文書或登載不實
事項或使登載不實事項之規定處斷。
中華民國刑法第210條
（偽造變造私文書罪）
偽造、變造私文書，足以生損害於公眾或他人者，處5年以下有
期徒刑。
中華民國刑法第339條
（普通詐欺罪）
意圖為自己或第三人不法之所有，以詐術使人將本人或第三人之
物交付者，處5年以下有期徒刑、拘役或科或併科1千元以下罰金
。
以前項方法得財產上不法之利益或使第三人得之者，亦同。
前二項之未遂犯罰之。
附表：
┌──┬───────────┬──────┬──┐
│編號│欄                  位│ 偽造之署押 │數量│
├──┼───────────┼──────┼──┤
│ 1. │立房屋租賃契約出租人欄│張健明之署名│1枚 │
├──┤                      ├──────┼──┤
│ 2. │                      │張健明之印文│1枚 │
├──┼───────────┼──────┼──┤
│ 3. │立契約人（甲方）欄    │張健明之署名│1枚 │
├──┤                      ├──────┼──┤
│ 4. │                      │張健明之印文│1枚 │
├──┼───────────┼──────┼──┤
│ 5. │租賃契約書之騎縫處    │張健明之印文│6枚 │
├──┼───────────┼──────┼──┤
│ 6. │房租付收款明細欄      │張健明之印文│1枚 │
└──┴───────────┴──────┴──┘


司法院資訊處製作；財團法人民間司法改革基金會備份。
